【裁判字號】    96,訴,161
【裁判日期】    970229
【裁判案由】    拆屋還地
【裁判全文】
臺灣嘉義地方法院民事判決               96年度訴字第161號
原      告  甲○○
訴訟代理人  黃木春律師
被      告  丁○○
            丙○○
兼上列二人
訴訟代理人  乙○○    住嘉義市.
                      居嘉義市.
上列當事人間拆屋還地事件，於民國97年2 月14日言詞辯論終結
，本院判決如下：
    主      文
被告丁○○應將坐落嘉義市○○段００二二之０一三六地號土地
上如附圖A 所示部分地上物、同段００二二之０二八七地號土地
上如附圖B 所示部分地上物拆除。
被告乙○○、丙○○應將放置於坐落嘉義市○○段００二二之０
一三六地號土地及同段００二二之０二八七地號土地上之物品騰
空。
被告應將坐落嘉義市○○段００二二之０一三六地號土地及同段
００二二之０二八七地號土地返還原告。
訴訟費用由被告負擔。
原告假執行之聲請駁回。
    事實及理由
甲、原告主張：(一)坐落嘉義市○○段0022之0136地號土地及同段
    0022之0287地號土地（下稱系爭土地）為原告所有，然於系
    爭土地上分別有如嘉義市地政事務所96年7 月27日複丈成果
    圖（下稱附圖）A 所示部分磚木造建物、B 所示部分磚木造
    建物，及雜物。經查上開建物為被告丁○○所有，雜物則為
    被告乙○○、丙○○所有，惟其等對於系爭土地無合法使用
    權源，顯屬無權占用，依民法第767 條規定，原告自得請求
    被告丁○○將上開建物拆除，並將上開土地及如附圖C 所示
    部分土地返還原告，又被告乙○○、丙○○在系爭土地上堆
    放腳踏車等物品，原告亦得請求其等將全部物品遷出，並將
    土地返還原告。(二)被告雖辯稱本件有民法第425 條之1 及第
    876 條適用云云，然查系爭建物本為房屋，被告乙○○之父
    親非原始起造人，乃係向他人所購買，且因屬違章建築而未
    辦理所有權移轉登記，依法未取得房屋之所有權，核與「土
    地及土地上之房屋同屬一人所有」要件不符，再者，前開房
    屋因道路拓寬而遭拆除，在構造上已剩一部，無法遮風避雨
    ，且內無家俱亦無供電，已無經濟上之使用目的，無法作為
    房屋供居住之用甚明，則與民法第425 條之1 規定之房屋得
    使用狀態不合，應無前開法條適用，又民法第876 條之法定
    抵押權須以設定抵押時，土地及土地上之建築物同屬一人所
    有，惟系爭土地設定抵押時，土地上房屋並非為被告乙○○
    所有，且目前房屋亦無經濟上使用價值，亦與民法第876 條
    規定不符，是被告等之抗辯即不可採等語，並聲明：被告丁○○應將坐落上開0022之0136地號土地上如附圖A 所示部分
    磚木造建物及同段0022之0287地號土地上如附圖B 所示部分
    磚木造建物拆除，並將上開土地與同附圖C 所示部分土地返
    還原告；被告乙○○、丙○○應將放置在前項土地上之物品
    全部遷出，並將土地返還原告；第一項聲明部分，願供擔保
    ，請准宣告假執行。
乙、被告則以：門牌號碼嘉義市○○街402 巷12號房屋由被告乙○○之父親侯詩慶於民國49年建造，嗣轉賣與他人，嗣後經
    被告乙○○買回，是於80年間左右，系爭土地及上開房屋之
    所有權人皆為被告乙○○。於88年間，嘉義市○○街拓寬時
    ，上開房屋從中拆除而變為兩部分，其中一部即為系爭房屋
    ，被告乙○○為節省增值稅，遂於90年間將拆除後之嘉義市
    ○○街402 巷12號房屋連同系爭房屋贈與予被告乙○○之太
    太劉美華，劉美華復於93年間將上開房屋贈與訴外人侯庭堯
    ，侯庭堯再於94年間將上開房屋贈與被告丁○○。而系爭土
    地於91年出賣予訴外人王世周、簡素珍，則依民法第425 條
    之1 規定，於是時系爭土地與房屋間推定有租賃關係存在，
    被告侯廷揚嗣後因贈與而取得系爭房屋所有權，亦不影響租
    賃關係之存在。又於88年7 月3 日以系爭土地為銀行設定抵
    押權時，土地及土地上之房屋俱為被告乙○○所有，嗣抵押
    物遭拍賣造成土地及房屋所有權人各異，則依民法第876 條
    規定，亦視為有法定地上權之存在，是被告乃有合法使用權
    限。再者，系爭房屋雖因道路拓寬遭拆除一部，但被告仍將
    系爭房屋作衛浴設備、廚房之用，且系爭房屋有門窗及水電
    ，足證目前仍是被告當廚房使用之中，是原告之訴，顯無理
    由等語資為抗辯，爰聲明：原告之訴駁回；如受不利判決，
    願供擔保，請准宣告免為假執行。
丙、得心證之理由：
一、原告主張其為系爭土地之所有權人，業據提出土地登記謄本
    為證，復為被告所不爭執，堪信為真實。原告主張系爭0022
    之0136地號土地上如附圖A 所示部分地上物（面積14平方公
    尺）、系爭0022之0287地號土地上如附圖B 所示部分地上物
    （面積21.57 平方公尺）為被告丁○○所有乙節，亦為告所
    不爭執，應為可採。又被告主張被告3 人均為系爭土地之占
    有人乙節，為被告所不爭執，亦為可採。
二、按「所有人對於無權占有或侵奪其所有物者，得請求返還之
    。對於妨害其所有權者，得請求除去之。」民法第767 條前
    段、中段定有明文。本件被告占用系爭土地，自應就其占有
    為有正當權源乙事負舉證之責任。經查被告丁○○固以其占
    有係基於民法第425 條之1 第1 項之租賃權或修正前民法第
    876 條第1 項之法定地上權云云。(一)惟按「土地及其土地上
    之建築物，同屬於一人所有，而僅以土地或僅以建築物為抵
    押者，於抵押物拍賣時，視為已有地上權之設定，其地租由
    當事人協議定之，協議不諧時，得聲請法院定之。」修正前
    民法第876 條第1 項定有明文。是上開法定地上權之發生，
    須以拍賣實行抵押權而致土地及建築物各異所有人為要件，
    若係依法律行為為之，則當事人間就建築物對於土地之利用
    權自必已有安排，法無過問之必要，自無上開規定之適用。
    而被告乙○○於88年間將系爭土地設定抵押權時，如附圖A
    、B 部分所示地上物亦為其所有，嗣後其於91年間將系爭土
    地分別讓與訴外人王世周、簡素珍，已依法律行為致系爭土
    地及其上地上物各異其所有人，自已無上開規定之適用，亦
    即被告乙○○不得主張其就系爭土地有法定地上權，是則嗣
    後輾轉受讓上開地上物之被告丁○○自亦不能依上開規定主
    張就系爭土地有法定地上權。(二)次按「土地及其土地上之房
    屋同屬一人所有，而僅將土地或僅將房屋所有權讓與他人，
    或將土地及房屋同時或先後讓與相異之人時，土地受讓人或
    房屋受讓人與讓與人間或房屋受讓人與土地受讓人間，推定
    在房屋得使用期限內，有租賃關係。其期限不受第449 條第
    1 項規定之限制。」民法第425 條之1 第1 項亦有明文。準
    此，依上開規定所生之租賃關係既以房屋得使用期限為期限
    ，則該租賃關係之發生自應以土地及房屋之所有人僅將土地
    或僅將房屋所有權讓與他人，或將土地及房屋同時或先後讓
    與相異之人時，房屋仍堪使用且有相當之經濟價值為要件。
    經查如附圖A 、B 所示部分地上物為原嘉義市○○街402 巷
    12號房屋之一部分，於88年間因嘉義市○○街拓寬時從中拆
    除上開房屋而來乙節，為兩造所不爭執。如附圖A 所示部分
    地上物為二樓層，一樓有木門，二樓無門，同附圖B 所示部
    分地上物則為平房且無門等情，業經本院於96年4 月23日勘
    驗並製有勘驗筆錄可按，另依兩造提出之照片以觀，如附圖
    B 所示部分地上物面臨馬路部分已無牆壁；而同附圖A 所示
    部分地上物2 層部分僅剩鐵皮牆兩面，屋頂已經殘破，地面
    層面臨馬路部分亦僅以木板矮牆遮蔽（見本院卷第58頁、第
    142 頁），被告復自認該木門係於95年底以原舊門安裝（見
    本院卷第174 頁）。綜上足認如附圖A 、B 部分所示地上物
    均已殘破致不能遮風避雨，且已無相當之經濟價值。準此，
    被告乙○○雖先後將系爭土地及上開地上物讓與訴外人王世
    周、簡素珍，及劉美華，但在該土地受讓人及地上物受讓人
    間不能認為有民法第425 條之1 第1 項所定之租賃關係，是
    嗣後自劉美華受讓上開地上物之侯庭堯，及自侯庭堯受讓上
    開地上物之被告丁○○對於系爭土地亦無租賃權可言。則被
    告丁○○主張其占有系爭土地有正當權源而非無權占有乙節
    ，不能採信。此外，被告乙○○、丙○○又未能舉證證明其
    等有何占有之正當權源。從而，原告主張被告為無權占有乙
    節，應為可採。
三、綜上，原告依民法物上請求權之規定，請求(一)被告丁○○將
    如附圖A 、B 所示部分地上物拆除，(二)被告乙○○、丙○○
    應將放置於系爭土地上之物品騰空，(三)被告3 人應將系爭土
    地返還原告均為有理由，應予准許。
四、原告雖陳明願供擔保，就對於被告丁○○之請求部分，聲請
    宣告假執行。惟被告丁○○據以主張其非無權占有者為就系
    爭土地有民法第425 條之1 第1 項之租賃權，而該租賃權之
    發生及存續又以上開地上物之存在為要件，是若上開地上物
    因假執行而拆除，租賃權即確定不存在，日後即無從回復原
    狀，本件如准宣告假執行，被告恐受不能回復原狀之損害，
    爰依民事訴訟法第391 條規定，駁回原告宣告假執行之聲請
    。
丁、訴訟費用負擔之依據：民事訴訟法第78條、第85條第1 項前
    段。
中    華    民    國    97    年    2     月    29    日
                  民事第一庭  法  官  林望民
以上正本係照原本作成
如對本判決上訴須於判決送達後20日內向本院提出上訴狀
中    華    民    國    97    年    2     月    29    日
                              書記官  陳慶時


司法院資訊處製作；財團法人民間司法改革基金會備份。
